最高法院刑事判決　　　　　　　　　 111年度台上字第3039號
上　訴　人　臺灣高等檢察署高雄檢察分署檢察官許怡萍
上　訴　人　
即　被　告　謝振城


　　　　　　謝雅雯


　　　　　　那崴翔


共　　　同
選任辯護人　吳昀宸律師
　　　　　　李衣婷律師
上列上訴人等因被告等違反公職人員選舉罷免法案件，不服臺灣
高等法院高雄分院中華民國111年3月31日第二審判決（110 年度
上訴字第342號，起訴案號：臺灣橋頭地方檢察署109年度選偵字
第42號），提起上訴，本院判決如下：
    主  文
上訴駁回。
    理  由
一、按刑事訴訟法第377 條規定，上訴於第三審法院，非以判決
    違背法令為理由，不得為之。是提起第三審上訴，應以原判
    決違背法令為理由，係屬法定要件。如果上訴理由書狀並未
    依據卷內訴訟資料，具體指摘原判決不適用何種法則或如何
    適用不當，或所指摘原判決違法情事，顯與法律規定得為第
    三審上訴理由之違法情形，不相適合時，均應認其上訴為違
    背法律上之程式，予以駁回。
二、本件原審審理結果，認為上訴人即被告戊○○、己○○及甲
    ○○（下稱被告等）之犯行均已明確，因而援用第一審判決
    書記載之事實、證據及理由，維持第一審論處被告等共同犯
    公職人員選舉罷免法（下稱選罷法）第98條第1項第2款之妨
    害他人為罷免案之連署罪刑（己○○部分並想像競合犯刑法
    第309條之公然侮辱罪；戊○○處有期徒刑4月，己○○、甲
    ○○各處有期徒刑3 月，並均諭知易科罰金之折算標準）及
    分別宣告褫奪公權1 年之判決，駁回檢察官及被告等在第二
    審之上訴。從形式上觀察，並無判決違法情形存在。
三、檢察官及被告等上訴意旨略以：
  ㈠檢察官部分：原審量刑時漏未審酌被告等上網直播其等施暴
    行之過程，影片在網路上長時流傳，至少有38萬人次點閱，
    並得依影片點閱數獲利等情，致量刑失當，並有判決不備理
    由之違誤，理由如下：
  1.直播暴力影片不僅對直接被害人造成陰影、恐慌，使其怯於
    表達意見，更可能讓其他不法份子起意仿效。被告等犯罪所
    生之損害、危險絕不僅及於告訴人（即丙○○、丁○○及乙
    ○○，下稱被害人等），對觀看影片之社會大眾而言，亦造
    成極負面之影響，此觀網友之留言，多非譴責暴力，而係加
    油，即可印證。原審就以上重要量刑因素未予審酌、評價。
  2.上述影片，迄民國110 年11月16日審理庭後始下架時，已在
    網路上公開長達1年9 月餘，在youtube網站之點閱率高達38
    萬餘人次，戊○○甚可藉點閱率獲取利益，被害人等之長相
    亦被揭露、流傳，傷害非輕。原審就被告等毫無悔悟、歉意
    之以上犯後態度，以及可藉以獲利等量刑重要因素，均漏未
    審酌。檢察官於量刑論告時業已主張應審酌從重量刑，並提
    出影片點閱率、網友留言資料佐證；戊○○亦坦承：youtub
    e 會給錢。原審就此未置一詞，僅覆核第一審判決之量刑，
    有調查職責未盡及理由不備之違法。
  3.被告等在眾目睽睽下，以恐嚇、辱罵、駕車衝撞之方式驅離
    連署攤位（本院按：即徵求罷免韓國瑜連署之攤位，下稱連
    署站），上網直播使至少38萬人次得共見共聞被害人等被辱
    罵、驅逐之過程，對被害人等之傷害甚深。原審僅以被告等
    未直接破壞攤位物件，亦未傷害人身，而認並非惡性重大，
    實可再酌。且被告等應係對「連署罷免有意見」，而非單純
    針對「擺設地點有意見」，原審僅就被告等陳述之片段語句
    認定被告等「也非對連署活動為完全反對之禁止」，亦有再
    酌必要。
  4.戊○○為里長，卻帶頭以不法手段威逼否定罷免連署，實屬
    不該。被告等之坦承施用暴行，係因有前述直播，而無否認
    空間。但被告等均矢口否認有主觀犯意，聲稱係維護交通秩
    序，難認有悔過之意。原審僅對被告等量處得易科罰金之刑
    ，可能產生「只要有錢就能踐踏民主」之感？又被告等或因
    政治立場不同而妨礙連署，然立場不同者應各得暢所欲言，
    不能容許以暴力壓迫言論，更不能容任以暴力壓迫他人言論
    藉此獲取支持度、持續在政壇活躍。
  5.本件實應就褫奪公權部分從重量刑，嚇阻犯罪。原審既認褫
    奪公權一年為最低刑度，對於被告等係基於政治目的、具公
    職身分、多人共同犯罪、犯後否認犯行、未與被害人和解、
    上網直播犯行並因此獲利等情況，亦即本案之量刑僅有不利
    因素而無有利因素，卻量處最低之褫奪公權刑度，於比例原
    則、平等原則有違，並有怠於裁量情形。
  ㈡被告等部分
  1.被害人等並無合法、有效設置連署站之權利，被告等要求被
    害人等遷離，自不該當妨害他人行使權利之要件。原判決就
    被告等此部分之抗辯，未敘明不採之理由，有理由不備之違
    法：
    ⑴被害人等未依道路交通管理處罰條例（下稱道交條例）第
      82條第1項第9款及道路交通安全規則（下稱交通安全規則
      ）第142 條規定，取得警察機關之許可，設置連署站，於
      法有違。
    ⑵連署站排放之椅子、旗子都超過黃實線（本院按：指繪設
      於路側，用於禁止停止之黃實線，下同），並佔用道路；
      旗子且設在交叉路口處，已違反交通安全規則第111 條第
      1項第2款規定。被害人之連署站自非合法、有效之權利，
      被告等要求遷移，自不該當妨害他人行使權利之要件。
    ⑶罷免案提議人設連署站徵求連署及從事支持罷免案宣傳活
      動，不得妨礙公共安全或交通秩序，為公職人員罷免辦事
      處及辦事人員之設置及徵求連署辦法（下稱連署辦法）第
      10條所明定；依其立法說明並可知所謂「不得妨礙交通秩
      序」應包括不得違反道交條例之規範在內。第一審及原審
      判決徒以連署站之設置與臨時停車行為有間，進而否定有
      道交條例、道路交通標誌標線號誌設置規則及交通安全規
      則等規定之適用，顯已不當限縮上開交通法規之適用範圍
      ，亦未正確適用連署辦法第10條規定，而有適用法則不當
      之違誤。又本件連署站設置於交岔路口10公尺內，且超出
      黃（實）線。第一審判決未予審究，逕認僅略為超出路面
      邊線（本院按：應為黃實線之誤），而推論連署站並未影
      響現場交通秩序，亦有違誤。
    ⑷被告等已於原審就以上各節提出抗辯。原審卻以被告等主
      觀上具有妨害被害人等行使連署罷免權之故意，作為不採
      被告等抗辯被害人等不具合法連署罷免權利之論據基礎。
      惟被害人是否有該等權利，乃判斷本案是否符合公職人員
      選舉罷免法第98條之客觀構成要件，被告等主觀上有無妨
      害被害人行使連署罷免權之故意則屬該罪之主觀構成要件
      ，二者不同，亦不具推論上之必然關係。況原判決就連署
      辦法第10條所謂「不得妨礙交通秩序」是否包括不得違反
      道交條例規範在內，未為論述，亦有理由不備之違法。
  2.戊○○係紫竹寺管委會之委員兼總務組長，對寺廟轄區範圍
    有管領權限，對未依廟方規定申請設攤之攤販，得指揮、管
    制、驅離。本件連署站既設於紫竹寺鄰近。被告等主觀上在
    行使紫竹寺對於周遭攤販之管理權，並無妨害他人行使權利
    之故意。原判決雖舉潘和清、龔連生及鄭啟昭（下稱潘和清
    等3 人）之證詞，不採被告等關於此部分之辯解。然該等證
    人之證述，至多僅得推斷紫竹寺於舉辦廟會或繞境活動時必
    會實施交通管制，並未否定其餘時段仍有實施交通管制之可
    能性；況龔連生已證稱：紫竹寺於人員較多時亦會實施交通
    管制；戊○○於審判中亦為相同之陳述。足見原判決認定有
    證據上之理由矛盾。原判決雖以紫竹寺並非連署站所在土地
    之所有權人為指駁；復舉潘和清等3 人之證詞認定紫竹寺僅
    在舉辦廟會或繞境活動時始會出面管制未經申請許可擺設之
    攤販。惟紫竹寺是否為連署站所在土地之所有權人並非審酌
    重點，而應以被告等有無職掌紫竹寺周遭區域秩序之主觀認
    知為判斷依據。
四、惟查：
  ㈠被告等上訴部分
  1.原審認被告等有違反選罷法第98條第1項第2款之妨害他人為
    罷免案之連署犯行，已敘明其所憑之依據及憑以認定之理由
    ，有關被告等否認犯行及所辯解：被害人等之連署站妨害交
    通秩序，其等並無權利行使之正當性；被告等主觀上並無妨
    害被害人等行使罷免連署之故意各節，如何不可採信，或何
    以不能為有利被告等之認定，亦詳述其理由（見原判決第 6
    至9 頁）。核其論斷，說明，與卷內證據資料，並無不合。
    被告等上訴意旨就已經原審明白說明之以上事項，依憑己意
    ，重為爭執，難認是合法之上訴第三審理由。
  2.本罷免案，係由領銜人（亦為提議人）陳冠榮向中央選舉委
    員會提出罷免提議書及相關文件，經選舉委員會查對後認符
    合法定人數，而於陳冠榮領取連署人名冊格式後開始徵求連
    署，被害人等均為陳冠榮授權協助徵求罷免連署之志工等事
    實，已經原審認定明確。
  3.關於被告等主張本件連署站未先依道交條例第82條第1項第9
    、10款之規定向主管機關申請許可，擺設之地點有超越黃實
    線、距交叉路口未滿10公尺而不得臨時停車，並導致來往車
    輛進出困難，妨害交通秩序情形，並無徵求罷免連署之正當
    權利部分。經查，第一審判決援用連署辦法第10條規定，認
    為設連署站徵求連署及從事支持罷免案宣傳活動，係法定權
    利，僅不得有妨礙公共安全或交通秩序情形，若有違反僅係
    如何依相關規定處理之問題，不得以私力排除（見原判決第
    6 、20、21頁）。核其論斷，於法並無不合。又本件連署站
    係設立於道路路側黃實線之外，已經第一審勘驗明確（見第
    一審卷㈠第289 頁以下照片）；第一審判決並已敘明此與道
    交條例第82條第1項第9款所定之在道路舉行賽事、擺設筵席
    、演戲、拍攝電影，及第10款所定之在道路擺設攤位，如何
    不相同之理由。所為說明，亦無不合。至於連署站之椅子、
    旗幟雖略有侵及黃實線情形，然如何不影響於往來交通，亦
    未經在場員警要求離去等情，亦經第一審依勘驗所得，詳予
    說明（見原判決第20、21頁）。並無被告等上訴意旨所指之
    違法情形。被告等就原審採證認事職權之適法行使，依憑己
    意，任意指摘，自非合法之上訴第三審理由。
  4.有關被告等有妨害被害人等行使權利之主觀犯意，已經第一
    審判決詳述其理由，略以：⑴被告等於向被害人等質疑未經
    申請時，實係強調連署站設立於紫竹寺之廟地，而非質疑未
    向主管機關申請。⑵若被告等係基於維護交通秩序之立場，
    理應向在場員警反映，或至少對被害人等質疑連署站之設立
    己影響於往來交通。然被告等始終均未有該等表示，甚至駕
    車逼近連署站以驅趕被害人等。可見被告等絕非在意本件連
    署站是否妨害交通，亦無任何維護交通安全之意思。⑶連署
    站並非設置在紫竹寺所有土地上，二者甚且相距甚遠，不致
    遭被告等誤認為係紫竹寺所有土地；況戊○○自承對案發地
    點附近之土地產權非常清楚，更顯見被告等人對於案發地點
    並非紫竹寺所有土地，知之甚詳。被告等純粹隨意虛構，作
    為驅趕被害人等之藉口。⑷被告等所稱已事先經連署站所在
    土地地主龔連生告知不同意設連署站乙節。經查，高雄市○
    ○區○○路000 號房屋及所在之土地雖為龔連生所有，然龔
    連生對於被害人等於案發時在其所有房屋前設立連署站乙事
    ，並不知情，其如何能事先對被告等人表示不同意設站，並
    授權被告等驅離？況依己○○在網路直播中之陳述，可知被
    告等係臨時、突然發現被害人等在案發地點擺設連署站，而
    趕往現場，亦即其等事先對本件連署站之設立亦不知悉，豈
    能事先獲龔連生、鄭啟昭等人之授權？⑸被告等在現場對被
    害人等稱：「看市長不爽，我也看你不爽」、「不要來我們
    內門糟蹋人」、「還是去墓地那也不會有人趕」、「叫小賀
    （台語），叫我們內門人來擺」、「去你的故鄉擺，不要在
    我們的故鄉擺」、「昨天才替內門廣告（指前高雄市長韓國
    瑜），你今天馬上來這邊擺罷免，你什麼意思啊」等語。所
    述不僅均為對於罷免案之敵意言論，且從其等不斷強調被害
    人等係來內門區糟蹋人、不要來內門區設立連署站等節，更
    可徵被告等在意者絕非本件連署站設立之合法性，亦非被害
    人等是否違反交通法規或是否侵害土地所有權人之權益，而
    係因政治立場不同，不滿徵求罷免連署，而想方設法任意羅
    織事由，甚至不惜以脅迫手段，迫使被害人等搬遷，其等主
    觀上具有妨害罷免連署之犯意乙事，甚為明確等語（見原判
    決第22至24頁）。原審認第一審判決之以上論斷並無不妥，
    而予援用，核無不合。
  5.被告等有妨害被害人等徵求罷免連署權利之客觀行為及主觀
    之犯意，既經原審認定明確，則紫竹寺何時會實施周遭交通
    之管制，已無礙本案事實之認定，原審認定紫竹寺僅於辦理
    廟會或繞境活動時才會實施交通管制，是否與龔連生所證：
    廟會或繞境或人員較多的時候，廟方會作交通管制等語（見
    原審卷㈠第302 頁）不合，於判決之結果不生影響，自與判
    決證據上理由矛盾之違法情形不同，而不能指為違法。
  6.依上說明，被告等上訴意旨指摘各節，或係就屬於原審採證
    認事之適法職權行使，且已經原判決明白論斷之事項，依憑
    己意，再為爭執；或係就原判決合法適用法律之行使，以自
    己之見解，予以爭辯；或所爭執者與法律規定得上訴第三審
    之違法情形不相適合，均非合法之上訴理由，應認其等之上
    訴違背法律上之程式，俱予駁回。己○○前開就妨害他人為
    罷免案之連署部分之上訴既非合法而應予駁回，則其想像競
    合所犯之刑法第309條第1項之公然侮辱罪部分，因第一審及
    原審均認為成立犯罪，而屬刑事訴訟法第376條第1項第1 款
    所列之不得上訴第三審之案件，應併予駁回。
  ㈡檢察官上訴部分
    刑之量定，屬為裁判之法院得依職權自由裁量之事項，苟其
    量刑已以行為人之責任為基礎，並斟酌刑法第57條各款所列
    情狀，在法定刑度內，酌量科刑，無顯然失當或違反公平、
    比例及罪刑相當原則，亦無偏執一端致明顯失出失入情形，
    即不得指為違法。關於對被告等之量刑，原判決以第一審法
    院考量被告等對本案之客觀事實均不爭執，戊○○、甲○○
    坦承恐嚇，己○○亦坦承公然侮辱，然均否認妨害罷免連署
    之犯後態度；再酌以戊○○負責連繫甲○○到場協助，並出
    言恫嚇將駕車撞擊被害人等，及指示甲○○實際駕車逼近、
    威嚇，犯罪參與程度最高；甲○○僅依戊○○之指示駕車逼
    近並鳴按喇叭恫嚇，未出言恫嚇，參與程度較戊○○為低；
    己○○則僅有出言助勢之行徑，犯罪情節為最輕微；然因其
    另出言侮辱丙○○；復衡酌被告等前案紀錄、犯案手段、犯
    案情節、所生損害、學經歷、生活經濟狀況等一切情狀，分
    別量處如上刑期；並斟酌被告等本案之犯罪情節尚非嚴重，
    併予宣告褫奪公權1 年。認為第一審之量刑符合法律授與裁
    量權之目的，與所適用法規目的之界限無違，而予維持；有
    關檢察官之第二審上訴主張第一審之量刑及褫奪公權1 年之
    宣告均屬過低，何以並無理由，亦詳予說明（見原判決第10
    、11頁）。檢察官上訴意旨指摘原判決量刑漏未審酌各情，
    雖多經實行公訴之檢察官於原審為量刑辯論時有所主張（見
    原審卷㈡）。然被告等本案之犯案情節，犯罪所用之手段、
    所生之危害及犯後態度等，實均經第一審及原審於量刑時審
    酌及之（見原判決第10、29頁），其審酌、說明雖稍簡要，
    仍無檢察官上訴所指漏未審酌情形；原審量定之刑於法既無
    不合，亦未濫用裁量職權，自不得指為違法，應認檢察官就
    得上訴第三審之妨害他人為罷免案之連署罪名部分之上訴違
    背法律上之程式，予以駁回；至己○○競合犯公然侮辱罪名
    部分係屬不得上訴第三審之案件，併予駁回。
據上論結，應依刑事訴訟法第395條前段，判決如主文。
中    華    民    國   111    年    7     月    28    日
                  刑事第四庭審判長法  官  林  立  華  
                                  法  官  謝  靜  恒  
                                  法  官  王  敏  慧  
                                  法  官  李  麗  珠  
                                  法  官  林  瑞  斌  
本件正本證明與原本無異
                                  書記官
中    華    民    國   111    年    8     月    2     日